【裁判字號】    94,訴,3052
【裁判日期】    951130
【裁判案由】    贈與稅
【裁判全文】
臺北高等行政法院判決
                                      94年度訴字第3052號
                              .
原      告  甲○○
訴訟代理人  李耀魁（會計師）
被      告  財政部臺灣省北區國稅局
代  表  人  凌忠嫄（局長）住同上
訴訟代理人  乙○○
上列當事人間因贈與稅事件，原告不服財政部中華民國94年7 月
25日台財訴字第09400255980 號（案號：第00000000號）訴願決
定，提起行政訴訟。本院判決如下：
    主  文
原告之訴駁回。
訴訟費用由原告負擔。
    事  實
一、事實概要：緣被告查得原告於民國（下同）89年2 月15日將
    其名下興田企業股份有限公司（下稱興田公司）股票，以每
    股新臺幣（下同）10元出售予潘游秀香600,000 股、潘志怡
    600,000 股、潘志恆200,000 股、喻修萍500,000 股、潘雯
    玲124,000 股，合計20,240,000元，經被告以90年3 月6 日
    北區國稅二第90008291號函請原告說明買賣情形及提示收售
    價金流程；原告主張買受人以91年到期之銀行支票或商業本
    票支票付款云云，被告查核結果，以原告已於股票背面背書
    並向興田公司辦理過戶登記手續，所稱交易流程顯不合常理
    ，核屬行為時遺產及贈與稅法第4 條第2 項規定之贈與，惟
    未依同法第24條規定申報贈與稅，經審理違章成立，除按贈
    與日興田公司之每股資產淨值8.64元計算，核定原告89年度
    贈與總額為17,487,360元（8.64元×2,024,000 股），淨額
    16,487,360元，發單補徵贈與稅額3,640,702 元外，並按應
    納稅額加處1 倍之罰鍰計3,640,702 元。原告不服，申請復
    查，未獲變更，提起訴願，復遭決定駁回，遂提起本件行政
    訴訟。
二、兩造聲明：
  (一)原告聲明：訴願決定、原處分（含復查決定）均撤銷。
  (二)被告聲明：駁回原告之訴。
三、兩造之爭點：
  (一)原告主張之理由：
    1.原告移轉系爭股票之原因關係為買賣，被告認定贈與，為
      認定事實錯誤：
      (1)原告移轉系爭股票經買受人填立被告印發之89年度證券
        交易稅一般代徵稅額繳款書（限私人間直接買賣有價證
        券者使用）計5 張。各該繳款書均載明「限私人間直接
        買賣有價證券者使用」，有各該繳款書為證。因各該繳
        款書為代徵稅額繳款書，性質上為公文書，依行政訴訟
        法第176 條準用民事訴訟法第358 條規定，推定為真正
        ，準此，系爭股票移轉之原因關係為買賣，當無疑義。
        被告否認該待證事實（買賣），依「推定」之法理，須
        提出極強力的積極事證或有法律依據（如遺產及贈與稅
        法第5 條以贈與稅之規定），始足以推翻法律上就系爭
        股票移轉之原因關係為買賣之推定。詎被告除消極片面
        的否定原告所提移轉股票原因關係為買賣外，迄未提出
        任何積極證據以實其說，違反行政訴訟法第176 條之規
        定。又系爭股票之買賣並非二親等間之買賣，亦無由被
        告推定為贈與之餘地。
      (2)原告移轉系爭股票確實自興田公司董事長潘常雄（即潘
        游秀香之配偶，潘志怡、潘志恆及潘雯玲等3 人之父）
        收受價金4,000 萬元，絕對沒有無償給予潘游秀香等人
        而有不索任何報酬之事實，相關之支付明細暨換票明細
        經整理如附表。原告與潘常雄間訂立買賣契約之日期為
        88年4 月29日，並於同日收訖潘常雄用以支付買賣價款
        之連號9 張支票，該等支票於88年11月18日交銀行託收
        ，託收後買賣價款之支票均依發票日（即到期日）如期
        兌領，其中3 張支票計13,000,000元之兌領日期確實在
        被告調查基準日前。是該連號9 張（換票後成為10 張
        ）支票全部確實都是支付系爭轉讓股款之工具，絕非臨
        訟湊證（事實上亦無從湊證）。被告以部分支票兌現日
        期在被告調查基準日之後，即認定本件為贈與，有認定
        事實不依證據之違法。果依被告之主張，豈非買賣關係
        縱已成立，買方且已支付部分價款，只要在價款未完全
        清付前被告一旦介入調查，法律關係即成為贈與，足見
        被告主張違反邏輯，亦於法無據，當然違法。又系爭股
        票由潘常雄支付價款，潘常雄將系爭股票登記在配偶潘
        游秀香，子女潘志怡、潘志恆及潘雯玲名下，乃係社會
        常情，而實際付款人與登記名義人不同，絕不影響系爭
        股票移轉之法律關係為買賣之判斷，為論理之當然。
      (3)系爭股票買賣價金由潘常雄開立9 張連號支票支付，其
        中MA0000000 、MA0000000 、MA0000000 及BC0000000
        支票計4 紙，支票到期日分別為91年8 月31日、91年12
        月1 日、90年12月31日及91年4 月30日，固在被告認定
        之調查基準日（90年1 月11日）之後，但上開MA000000
        0 、MA0000000 、MA0000000 等3 張連號支票，原告已
        於88年11月18日持向彰化銀行蘆洲分行託收，有該分行
        92年11月4 日彰蘆字第755 號函可證，原告既已於調查
        基準日前將上開3 張支票交彰化銀行蘆洲分行託收，則
        原告如何又於事後彌縫？被告指簽發支票支付股款之舉
        為臨訟補作，顯係錯誤。
      (4)系爭股票登記買受人潘游秀香為潘常雄之配偶，潘志怡
        、潘志恆及潘雯玲為潘常雄之子女，喻修萍為原告友人
        ，與原告均非至親，亦非原告兄弟姐妹，依國人民情及
        常理而論，原告與買受人間實無可能有鉅額贈與之可能
        ，被告將如此鉅額買賣認定係實質贈與，違反經驗法則
        ，有違行政訴訟法第189 條之規定。況原告原為興田公
        司總經理，因與董事長潘常雄經營理念不合，乃將持股
        全數轉讓，豈有可能將遑遑巨款無償給予理念不合之董
        事長潘常雄之配偶及子女？
      (5)因實務上現金存款之移轉時，相關銀行文件並未註明法
        律關係，故稽徵機關如為無償之認定，尚應依財政部84
        年6 月20日台財稅字第841630947 號函規定證明現金存
        款之移轉確係無償，其課稅論罰始為合法。系爭股票之
        移轉有證券交易稅繳款書載明為買賣，被告亦自承為出
        售，依改制前行政法院88年度判字第3513號判決意旨，
        原來即無由被告就系爭股票之買賣認定非買賣之餘地。
        再者，被告僅指摘原告所提資金證明「沒有完全相符」
        ，並未主張「無一相合」，則被告對本件課徵贈與稅之
        要件事實未予舉證論明，且對原告非贈與之舉證不能逐
        一完全證明不可採，即予課稅處罰，亦與改制前行政法
        院88年度判字第2057號判決及最高行政法院91年度1819
        號判決意旨不合。
    2.有關被告稱換算系爭股票每股單價為26.24 元，與興田公
      司股東臨時會議事錄不合，原告主張股票買賣價格不可採
      信乙節。按系爭股票每股實際轉讓價格為26.26 元（被告
      之計算錯誤，實際轉讓價格應為40,000,000元÷2,024,00
      0 股＝19.76 元），較被告之核定為高，衡諸常情，果非
      事實，原告絕無如此主張之必要。又興田公司股東臨時會
      議事錄係因原告為興田公司重要股東，且與潘常雄為創業
      股東，目的在向股東說明原告退股之事實，俾各股東有所
      瞭解。至於原告與潘常雄之間之實際移轉價格如何，與其
      他股東無干，且被告如認該股東臨時會議有證據能力，又
      有證明力，豈非即應依該議事錄認定本件為買賣而非贈與
      ，被告所辯，自相矛盾。
    3.原告移轉所持有興田公司股權20% （包括原告配偶漆克媛
      5%之持股）予潘常雄，另依同意書第2 點保留5%股權借用
      喻修萍（與原告無任何親屬關係）名義持股，係原告個人
      理財之考量，法律並未禁止，被告稱「既已退出，何以還
      要持有」云云，顯然逾越稽徵機關之職權。又原告借用喻
      修萍名義持股，為免違法認事者如被告，遭稽徵機關認定
      為贈與，乃由喻修萍開立支票予原告，為事理之常。又縱
      該支票之託收日期在被告調查基準日後，而對喻修萍付款
      之事實不予採信，則終不能憑此否認原告僅係借用喻修萍
      名義投資之基礎事實。
    4.有關被告稱本件移轉股票之資金未完全兌現前即已移轉過
      戶，不合社會常情乙節。查原告與潘常雄同係興田公司創
      業股東，雖因經營理念不合，致將持股之大部分轉讓予潘
      常雄，為維護舊有情誼，將持股5%特別借用喻修萍名義繼
      續持股。遑遑巨款4,000 萬元，移轉單價每股20元已顯較
      被告核定淨值8.64元為高（3 倍有餘），如再責由潘常雄
      一次付清價款，才是有違社會常情。又查原告早已於88年
      4 月9 日簽訂同意書時即已收取9 張支票，在原告兌領11
      ,000,000元後，尚留有剩餘買賣股票價款之支票，依一般
      生活經驗法則，此等支票應能確保剩餘價款之兌領，此時
      ，容由潘常雄移轉股票過戶，與社會常情相合，亦非稅法
      所不許。果俟全部支票兌領再容股票過戶，又豈是於原告
      與潘常雄間為創業夥伴之作法，又豈合社會常情？
    5.有關被告稱MA0000000 號支票換票為BC0000000 及BC0000
      000 號兩張支票，而BC0000000 號支票於90年3 月14日託
      收，在被調查基準日後，無法證明9 張支票係用於支付原
      告出售股票款乙節：
      (1)MA0000000 號支票固經換票為BC0000000 號及BC000000
        0 號兩張支票，惟MA0000000 號支票早經原告於88年4
        月29日簽收，確係潘常雄用於支付系爭股票轉讓款，支
        票到期日同為91年4 月30日，故用以換票之BC0000000
        及BC0000000 號兩張支票當然是支付系爭股票轉讓款，
        否則，MA0000000 號支票之基礎事實關係是系爭股票轉
        讓款（此點被告是無從否認的），換了同金額同一到期
        日之支票，基礎事實即變成非系爭股票轉讓款，此種論
        理，絕對違法。
      (2)被告認為9 張支票中之1 張即MA0000000 號支票換為BC
        0000000 號及BC0000000 號兩張支票，其中BC0000000
        號支票之託收日期在被告調查基準日後，故9 張支票皆
        不能認定為股票轉讓款。此種以1 張否定9 張之跳躍式
        論理不符論理法則（況且那1 張亦確實為支付股票轉讓
        款之支票）。
      (3)況依被告之主張，託收日期在被告調查基準日後，不予
        認定，則依其主張之反面解釋，託收日期在被告調查基
        準日前，即應准認定。系爭轉讓股票款之支票既在被告
        調查基準日前即已託收，被告又不予認定，豈非自相矛
        盾。
    6.有關被告認為系爭股票移轉價金高於興田公司淨值，系爭
      股票買賣契約（即同意書）不可採信乙節。查公司淨值僅
      是公司申報年度營利事業所得稅之股東帳面價值，與公司
      實際價值無涉，股票買賣雙方自可合意約定買賣價格，此
      價格與淨值非必然有關，且法律又未有股票買賣價格高於
      淨值者，買賣不生效力之規定，被告所稱，純屬誤會。
    7.原告與潘常雄間訂立系爭股票買賣契約及潘常雄開立支票
      付款之流程，潘常雄均知之甚詳，且潘常雄為系爭股票買
      賣之相對人，並無維護原告之必要，潘常雄之說明攸關本
      件事實之認定，被告竟從未與潘常雄聯繫查證即認定本件
      為贈與，顯然違反行政程序法第36條之規定。
  (二)被告主張之理由：
    1.原告於89年2 月15日移轉興田公司股票予潘常雄之配偶及
      子女部分：
      (1)原告於復查時主張潘志怡、潘志恆及潘雯玲等3 人於89
        年2 月開立本票予原告；訴願時主張潘常雄代其子女潘
        志怡等3 人開立兩張各為500 萬元之MA0000000 、MA00
        00000 支票予原告，且該支票已於88年11月18日託收彰
        化銀行蘆洲分行在案，前後說辭反覆不一。又既已於88
        年11月18日託收，潘志怡等3 人何需於89年2 月再開立
        本票予原告？顯有矛盾。原告雖辯稱係潘常雄逕出具資
        金流程供核，其事前並不知情，惟被告並未與潘常雄聯
        繫，前開資料皆為原告所提供，顯有事後安排文飾之嫌
        。
      (2)依原告提示興田公司88年11月16日之股東臨時會議事錄
        記載，以每股10元移轉原告持有興田公司股權2,024,00
        0 股予潘游秀香600,000 股，潘志怡600,000 股，潘志
        恆200,000 股，喻修萍500,000 股，潘雯玲124,000 股
        合計20,240,000元，決議開立5 張期票總計21,000,000
        元為預付股款，差額760,000 元原告聲稱係支付原告配
        偶漆克媛股款；原告於行政訴訟階段改稱88年4 月29日
        收訖潘常雄開立之9 張支票合計金額43,000,000元，其
        中40,000,000元為潘常雄支付原告出售股票予潘常雄配
        偶及子女之股票款，其計算方式為依興田公司股權淨值
        2 億元乘以原告持有興田公司股權20% 全數移轉潘常雄
        配偶及子女，被告反駁原告移轉予潘常雄配偶及子女部
        分合計1,524,000 股，占興田公司全部股數10,000,000
        股之15.24%，並非20% ，原告則稱其所謂20% 之股權係
        包括原告配偶持有興田公司476,000 股，惟前開興田公
        司88年11月16日之股東臨時會議事錄記載以每股10元移
        轉原告持有興田公司股權，有關原告配偶部分應為4,76
        0,000 元，何以只開立760,000 元予原告？所稱移轉20
        % 之股權即非真實。
      (3)有關興田公司股權淨值2 億元之依據何來？該公司87年
        營所稅結算自行申報淨值36,124,058元，88年營所稅結
        算自行申報淨值34,293,850元，皆低於被告88年核定數
        （88年止興田公司之資產淨值為81,548,007元），與其
        所稱興田公司股權淨值2 億元差距甚遠，原告未能提示
        該2 億元之依據由來，空言主張，核不足採。
      (4)另9 張支票合計金額43,000,000元中之3,000,000 元，
        原告聲稱於青島不動產一棟由潘常雄購買，總計金額3,
        000,000 元，並未提示過戶資料、所有權狀等證明文件
        ，所言核不足採。
    2.原告於89年2 月15日移轉興田公司股票予喻修萍部分主張
      為借名登記，惟原告既已退出何以還要持有？又若係借名
      ，何以喻修萍要開立支票予原告？又若主張買賣，該張支
      票YM0000000 號依彰化銀行蘆洲分行95年6 月12日彰蘆字
      第1718號函復於91年8 月29日託收，係於被告調查基準日
      90年1 月11日及90年3 月6 日北區國稅二第90008291號函
      請原告說明買賣情形及提示收受價金流程之後，原告主張
      核不足採。原告嗣後辯稱為避免遭稽徵機關認定為贈與，
      乃由喻修萍開立支票與原告，按喻修萍開立支票係於被告
      查獲日之後，顯係臨訟補作，反之若未被查獲，就不會補
      開立支票，則原告主張借名又有何保障（其與喻修萍無任
      何親屬關係）？又對被告質疑既已退出何以還要持有？無
      法提出說明，其主張借名核不足採。
    3.原告於行政訴訟階段主張MA0000000 至MA0000000 號9 張
      支票為支付原告股票款，何以復查、訴願及行政訴訟起訴
      狀時只主張以MA0000000 、MA0000000 、MA0000000 及作
      廢重開之BC0000000 號支票支付原告股票款？顯係臨訟拼
      湊。又該9 張支票之到期日自88年10月31日至91年12月31
      日，長達3 年，而系爭股票過戶日為89年2 月15日，於過
      戶日前只支付11,000,000元，占總價款4 分之1 ，在未完
      全兌現前即先行移轉過戶，不合社會常情。
    4.綜上，原告聲稱88年4 月29日收訖潘常雄開立之9 張支票
      合計金額43,000,000元，其中40,000,000元為潘常雄支付
      原告出售股票予潘常雄配偶及子女之股票款，剩餘3,000,
      000 元為潘常雄向原告購置青島不動產，核不足採，則系
      爭9 張支票是否於被告調查基準日之前開立則與本件系爭
      內容無關緊要。至於潘常雄為何給付原告43,000,000元，
      其真實原因只有當事人清楚，稅捐稽徵機關處於被動地位
      ，其就客觀形式已足證明當事人之經濟活動，當由當事人
      負舉證責任，當其所提出之證據不足為主張事實之證明，
      自不能認其主張之事實為真實，改制前行政法院36年判字
      第16號判例可資參照。原告無法證明移轉系爭股票予潘游
      秀香、潘志怡、潘志恆、喻修萍、潘雯玲確有對價行為，
      被告依遺產及贈與稅法第4 條規定核課贈與稅，並處罰鍰
      ，並無不合。
    理  由
一、被告代表人原為許虞哲，95年8 月28日變更為凌忠嫄，茲由
    其具狀聲明承受訴訟，核無不合，應予准許。
二、按行為時遺產及贈與稅法第3 條第1 項規定：「凡經常居住
    中華民國境內之中華民國國民，就其在中華民國境內或境外
    之財產為贈與者，依本法規定，課徵贈與稅」；第4 條第2
    項規定：「本法稱贈與，指財產所有人以自己之財產無償給
    予他人，經他人允受而生效力之行為」；第10條第1 項前段
    規定：「遺產及贈與財產之計算，以被繼承人死亡時或贈與
    人贈與時之時價為準；．．．」；第24條第1 項規定：「除
    第20條所規定之贈與外，贈與人在1 年內贈與他人財產總值
    超過贈與稅免稅額時，應於超過免稅額之贈與行為發生後30
    日內，向主管稽徵機關依本法規定辦理贈與稅申報」；第44
    條前段規定：「納稅義務人違反第23條或第24條之規定，未
    依限辦理遺產稅或贈與稅申報者，按核定應納稅額加處1 倍
    至2 倍之罰鍰」。又同法施行細則第29條第1 項規定：「未
    公開上市之公司股票，以繼承開始日或贈與日該公司之資產
    淨值估定之」。次按財政部65年7 月9 日台財稅字第34594
    號函釋規定：「在年度進行中發生繼承事實或贈與行為，而
    遺產或贈與標的中有未公開上市公司行號股票須核估遺產或
    贈與價額者，如該．．．公司行號於被繼承人死亡時或贈與
    人為贈與行為時，如尚未編製資產負債表，但於申報時或稽
    徵機關核定遺產稅或贈與稅時，已編有資產負債表者，得以
    該公司行號前期結算之資產淨值，加計前後兩期淨值之差額
    ，按經過日數佔兩結算期間總日數之比例，核算其股票價值
    」；；70年12月30日台財稅字第40833 號函釋規定：「核算
    遺產及贈與稅法施行細則第29條第1 項所謂之資產淨值時，
    對於公司未分配盈餘之計算，應已經稽徵機關核定者為準」
    。核此二則函釋，係財政部基於主管權責，提示所屬關於未
    公開上市股票為遺產、贈與標的時，其價值計算之細節，與
    法律之本旨並無違誤，自得予以援用。
三、本件事實概要已如前述，有相關原處分卷可稽，堪予認定。
    原告不服，循序提起行政訴訟，主張：其原持有興田公司股
    份25% ，88年4 月29日與公司負責人潘常雄訂約，同意出售
    持股20% 予潘常雄，另保留5%股份借用喻修萍名義持股，價
    金以公司淨值總值2 億元計算為4 千萬元，潘常雄簽發並支
    付如附表序號3 所示之支票9 張，平均每股價格為19.76 元
    ，此等事實有潘常雄同意書等書證為憑，且作為價款之支票
    託收於調查基準日之前，其中3 紙兌現亦在該基準日之前，
    乃被告能未提出證據予以推翻，即指原告所提事證為臨訟杜
    撰，遽將本件認定為贈與，自有違誤云云。
四、查原告於89年2 月15日將興田公司股票移轉予潘游秀香600,
    000 股、潘志怡600,000 股、潘志恆200,000 股、喻修萍50
    0,000 股、潘雯玲124,000 股，此有興田公司股東投資變動
    情形表及各該過戶之股票影本附於原處分卷第15-48 頁可稽
    ，復為原告所不爭執，堪予認定。查稅捐稽徵機關並未直接
    參與當事人間之私經濟活動，其能掌握之資料自不若當事人
    ，是稅捐稽徵機關如已提出相當事證，客觀上已足能證明當
    事人之經濟活動，即難謂未盡舉證責任。本件系爭轉讓標的
    （股票）由原告名下過戶為潘游秀香等5 人所持有，既經認
    定如前述，此於客觀上已足供認定原告有將股票移轉為他人
    所有，被告就此部分事實認有贈與之情事，應已盡舉證責任
    。原告否認上開財產之客觀移轉為贈與關係，即負有提出反
    證以實其說之舉證責任。
五、惟查，原告固主張其與喻修萍等人之間並非贈與關係，然其
    對於彼等間轉讓股票之基礎原因關係，暨價金支付情形，先
    後於初核、復查、訴願及本件訴訟中之主張，均有不同，且
    未符真實，茲說明如下：
    (一)初核時：
      1.其於初核時，因接獲被告90年3 月6 日北區國稅二第90
        008291號函通知其說明買賣情形及提示收售價金流程後
        ，提出1 紙說明書並附買受人簽發之支票、本票影本，
        略稱買受人潘游秀君等5 人以每股10元買受，並簽發91
        年到期之支票、本票為價金，而各該票據分別為喻修萍
        簽發91年8 月30日到期之500 萬元本票1 紙；潘常雄簽
        發彰化商業銀行東三重分行為付款人，票號BC0000000
        、91年4 月30日期、100 萬元，及MA0000000 、90年12
        月31日期、500 萬元支票各1 紙；潘志怡簽發面額各30
        0 萬元、付款日為91年8 月31日及同年12月31日之本票
        各1 紙；潘志恆簽發200 萬元、91年8 月31日為付款日
        之本票1 紙；潘雯玲簽發124 萬元、91年12月31日為付
        款日之本票1 紙，此有該說明書及票據影本附於原處分
        卷第74-78頁可憑。
      2.惟查，本件轉讓之股票業經原告於89年2 月15日背書並
        向興田公司辦理過戶登記手續，完成過戶手續，此有各
        該股票影本附於原處分卷18-48 頁可憑。乃交易之價金
        2 千餘萬元竟遲至91年間始予交付，顯與常情不合。
    (二)復查時：
      1.原告以一紙資金流向說明，略為「一、喻修萍應付甲○
        ○股款500 萬元明細如下：91年8 月30日支票號碼0000
        0000兌現500 萬元。二、潘志怡應付甲○○600 萬元、
        潘志恆應付甲○○200 萬元、潘雯玲應付甲○○124 萬
        元，合計924 萬元。三、前項924 萬元另加潘雯玲應付
        漆克媛（甲○○之配偶）部分股金76萬元，共計1,000
        萬元，由潘常雄代開立彰化銀行支票支付如下，並分別
        於91年9 月2 日、91年12月31日兌現：91年8 月31日支
        票號碼00000000金額500 萬元91年9 月2 日兌現；91年
        12月31日支票號碼00000000金額500 萬元91年12月31日
        兌現。四、以下為潘志怡、潘志恆、潘雯玲將股款匯入
        潘常雄帳戶明細：(一)潘志怡應付甲○○股款600 萬元：
        91年2 月25日由潘志怡華僑銀行帳戶轉入潘常雄華僑銀
        行帳戶888, 000元，91年3 月13日由潘志怡華僑銀行帳
        戶轉入潘常雄華僑銀行帳戶500,000 元，91年3 月18
        日由潘志怡第一銀行帳戶匯入潘常雄華僑銀行帳戶4,60
        0,000 元，合計5,988,000 元，其餘12,000元支付現金
        。(二)潘志恆應付甲○○股款200 萬元：91年3 月18日由
        潘志恆第一銀行帳戶匯入潘常雄華僑銀行帳戶2,500,00
        0 元。(三)潘雯玲應付甲○○股款124 萬元及漆克媛76萬
        元，共計200 萬元：91年2 月26日由潘雯玲華僑銀行帳
        戶轉入潘常雄華僑銀行帳戶870,000 元，90年7 月5 日
        由潘雯玲彰化銀行帳戶轉入潘常雄彰化銀行帳戶300,00
        0 元，91年3 月14日由潘雯玲彰化銀行帳戶轉入潘常雄
        彰化銀行帳戶1,000,000 元，合計：2,170,000 元」，
        並提原告於銀行之交易資料紀錄，潘常雄、潘雯玲存摺
        及潘志恆、潘志怡匯款單等影本以為證（見原處分卷第
        188-199 頁）。即於復查中主張買方潘雯玲另向其妻漆
        克媛購買股票股金為76萬元，而價金之支付，除喻修萍
        簽發支票支付外，其餘買方均由潘常雄簽發支票代為支
        付，再由買方潘志恆、潘志怡、潘雯玲另行返還予其父
        潘常雄。
      2.原告於此階段主張買方喻修萍及潘常雄三名子女之股款
        金支付情形，與初核時之主張已有不同，且仍主張股款
        交付於股票過戶後二年以上，核與常情有違。
    (三)於訴願中：
      1.主張其原為興田公司董事，88年11月間欲辭去總經理一
        職，經該公司88年11月16日召開臨時股東會議決議轉讓
        股權予潘常雄之妻、子共1,524,000 股，因潘志怡、潘
        志恆、潘雯玲未使用支票，乃於89年2 月間開立91年8
        月31日及同年12月31日到期本票（合計9,240,000 元）
        予原告，嗣後並由潘常雄為其妻、子潘游秀香、潘志怡
        、潘志恆、潘雯玲開立到期日分別為90年12月31日、91
        年8 月31日、同年12月31日及同年4 月30日之彰化銀行
        三重分行MA0000000 、MA0000000 、MA0000000 、BC00
        00000 支票4 紙，前三張面額500 萬元、最後一張面額
        100 萬元，合計16,000,000元予原告（其中760,000 元
        係支付原告配偶漆克媛股款）；原告早於88年11月18日
        將上開MA0000000-46等3 紙支票持向彰化銀行蘆洲分行
        託收在案，有該分行92年11月4 日彰蘆字第755 號函、
        潘常雄說明書、興田公司股東臨時會議事錄可稽。
      2.惟查：(1)原告提出之股東臨時會議事錄中記載之轉讓明
        細包括本件喻修萍等5 人受讓之股數，總計為2,024,00
        0 股，而作為股款之股票除其前述主張之4 紙外，尚有
        1 紙MA0000000 號、發票日91年8 月30日、面額500 萬
        元，此有該議事錄可憑。依此記載，即轉讓之股票計2,
        024,000 股，惟股款為21,000,000元。對照原告之主張
        ，多餘之股款760,000 元應係支付原告配偶漆克媛出售
        股票之用。惟原告之妻漆克媛既然也同時轉讓其股權，
        何以上開股東議事錄中未就此部分併予討論及決議？又
        該議事錄上載主席為潘常雄、紀錄為其妻潘游秀香，均
        為本件之關係人，又未見有記載「出席股東9 人」之簽
        名，實難採信該議事錄為真。(2)各該股款之交付均在股
        票轉讓後二年以上，原告始終未就此未符常情之疑義提
        出說明。
    (四)於本件訴訟中：
      1.原告改稱其原持有興田公司股份25% ，88年4 月29日與
        公司負責人潘常雄訂約，同意出售持股20% 予潘常雄，
        另保留5%股份借用喻修萍名義持股，價金以公司淨值總
        值2 億元計算為4 千萬元，潘常雄簽發並支付如附表序
        號3 所示之支票9 張，平均每股價格為19.76 元，並提
        出潘常雄出具之同意書、支票影本、帳戶往來明細等以
        為證。
      2.惟查：
        (1)就原告於訴訟中之主張，即有如下之矛盾謬誤：
          其所保留之股數即借用喻修萍名義之持股為50萬股
            ，該股數占其原持股比例應為24.7% （計算式：50
            0,000 股÷2,024,000 股）；而依原告與潘常雄之
            約定，其保留之股份比例為5%，乃占其原持股之20
            % （計算式：5%÷25% ）。
          原告復稱上開持股及出售比例應再加計其妻漆克媛
            持有之476,000 股計算，則依其主張其出售之股數
            應為2,000,000 股（1,524,000 股+476,000股），
            以總價金4 千萬元核計，每股單價應為20元。乃其
            竟稱每股單價為19.76 元，計算式為40,000,000元
            ÷2,024,000 股＝19.76 元（如事實欄所載）。
          其主張價金4 千萬元，竟又於附表第二欄列示一棟
            青島不動產價值300 萬元，併入合計為43,000,000
            元。如以此為總價計算，每股單價又與其主張之19
            .76元不符。
        (2)此項主張又與前述各程序中所為主張不同：
          價金由20,240,000元變為40,000,000元、43,000,0
            00元。作為股款之支票由5 張變為9 張。
          買賣標的由2,024,000 股，改為1,524,000 股，再
            改稱應加計其妻漆克媛持有之476,000 股共2,000,
            000 股。
          受讓人喻修萍部分原稱買賣，現改稱借名登記。
          潘常雄所出具之同意書載明原告出售20% ，價金以
            公司淨值總值2 億元計算，此有同意書1 紙附於本
            院卷第53頁可憑。而此約定與前揭興田公司88年11
            月16日之股東臨時會議事錄之記載，為以每股10元
            移轉給喻修萍等5 人，已有不同。且約定興田公司
            股權淨值2 億元，與興田公司87年營所稅結算自行
            申報淨值36,124,058元，88年營所稅結算自行申報
            淨值34,293,850元（見原處分卷第85、86頁），相
            去甚遠，雖買賣價金係雙方合意訂定，非他人所得
            置喙，惟既係銀貨交易之買賣，雙方對於為買賣重
            點之標的、價金，自有各種考量之因素，焉會亳無
            準據憑空約定價金？原告稱該價金之約定出自當事
            人之合意，惟未能具體說明其主張為價金約定之參
            考數據即該公司淨值總值2 億元如何估量，實難採
            信渠等約定之買賣為真。
六、綜上所述，原告於本件訴訟中主張其轉讓系爭股票之原由為
    買賣及借名登記一節，難以成立，即難信其轉讓系爭股票為
    有償關係。從而，被告認定彼等間具有贈與關係，而按贈與
    日興田公司之每股資產淨值8.64元（計算式：贈與日以前年
    度未分配盈餘累積數－18,456,068＋截至89年度至贈與日之
    未分配盈餘4,906,841 《營業收入6,540,232 －應納營利事
    業所得稅1,633,391 》＋實收資本額100,000,000 ＋資本公
    積4,075/10,000,000股＝8.64），核定原告89年度贈與總額
    17,487,360元，應納贈與稅額3,640,702 元，即無違誤。又
    原告於89年2 月間將興田公司股票2,024,000 股贈與潘游秀
    香等5 人，未依遺產及贈與稅法第24條規定，於贈與之日起
    30日內向被告辦理贈與稅申報，則被告併依遺產及贈與稅法
    第44條前段規定裁處1 倍罰鍰3,640,702 元，均無違誤。訴
    願決定予以維持，亦無不當。原告訴請撤銷，為無理由，應
    予駁回。
據上論結，本件原告之訴為無理由，爰依行政訴訟法第98條第3
項前段，判決如主文。
中    華    民    國     95    年    11    月    30    日
                         第七庭審判長法  官  李  得  灶
                                     法  官  林  玫  君
                                     法  官  李  玉  卿
上為正本係照原本作成。
如不服本判決，應於送達後20日內，向本院提出上訴狀並表明上
訴理由，如於本判決宣示後送達前提起上訴者，應於判決送達後
20日內補提上訴理由書（須按他造人數附繕本）。
中    華    民    國     95    年    11    月    30    日
                                     書記官  楊  怡  芳


司法院資訊處製作；財團法人民間司法改革基金會備份。
